【裁判字號】    94,訴,2802
【裁判日期】    950929
【裁判案由】    菸酒管理法
【裁判全文】
臺北高等行政法院判決
                                     94年度訴字第02802號
原      告  麗瑋生物科技股份有限公司
代  表  人  甲○○
被      告  新竹縣政府
代  表  人  乙○○（縣長）
訴訟代理人  丁○○
            丙○○
上列當事人間因菸酒管理法事件，原告不服財政部中華民國94年
6月24日台財訴字第09400231590號訴願決定，提起行政訴訟。本
院裁定如下︰
    主  文
原告之訴駁回。
訴訟費用由原告負擔。
    事  實
一、事實概要：
    原告（原名為五峰食品工業股份有限公司，負責人：甲○○
    ）係一依公司法登記設立之公司，劉昌明經被告以涉嫌於新
    竹縣北埔鄉外坪村6 股6 號之1 住所內產製私酒販售，案經
    新竹縣警察局竹東分局會同新竹縣政府菸酒查緝小組人員於
    93 年6月17日查獲，並移請臺灣新竹地方法院檢察署偵辦；
    經該署檢察官偵查終結，以菸酒管理法經修正已除罪化廢除
    刑罰改為行政罰，故為不起訴處分，惟前揭違法事證明確，
    爰依菸酒管理法規定處原告罰鍰新台幣（下同）512, 000元
    ，並沒入違規米酒2,060 公升及蒸鍋壹組、鍋爐壹組、蒸餾
    器壹組、冷卻器壹組、橘色塑膠大空桶4 個、酒母600 公克
    裝14 袋 、酒精測量器壹組。原告不服，提起訴願，經訴願
    機關為「訴願不受理」決定，遂向本院提起本件行政訴訟。
二、兩造聲明：
    (一)原告聲明：
      1.訴願決定及原處分均撤銷。
      2.訴訟費用由被告負擔。
    (二)被告聲明：
      1.駁回原告之訴。
      2.訴訟費用由原告負擔。
三、兩造爭點：
    原告是否為原處分之相對人或利害關係人？
四、兩造陳述：
    (一)原告主張：
      1.被告於原處分書中指出，五峰食品工業股份有限公司、
        法定代表人劉昌明於北埔鄉外坪村8鄰6股6號之1住所內
        產製私酒販售等語。
      2.訴願決定機關認為，本件違反（菸酒管理法）之事實係
        屬法人所為，即五峰食品工業股份有限公司所為。
      3.被告之原處分對象為自然人即劉昌明係錯誤，具有行政
        程序法第111條第7款之無效事由云云。
      4.提出本件原處分及訴願決定書等件影本為證。
    (二)被告主張：
      1.被告於94年1月26日府財稅字第0940021722號行政處分
        書之受處分人為劉昌明，非原告所稱受處分人為五峰食
        品工業股份有限公司、法定代表人劉昌明。又查財政部
        94 年6月24日訴願決定書（案號00000000號）訴願不受
        理理由，乃因原告非受處分人，其對該行政處分提起訴
        願，顯非適格；並非原告所稱：訴願決定機關認為，本
        件違反（菸酒管理法）之事實係屬法人所為。
      2.被告查獲本件違反菸酒管理法案件，當場查扣劉昌明所
        釀製完成之米酒成品、半成品及製酒器具，該等查獲物
        品果非劉昌明所有，其現場即應表明立場，要求更正。
        且臺灣新竹地方法院檢察署93 年12 月17日93年度偵字
        第3671、5946號檢察官不起訴處分書所列被告亦為自然
        人即劉昌明等語。
    理  由
一、本件原告公司原名為五峰食品工業股份有限公司，代表人於
    93年11月5 日後為甲○○，嗣後雖更改公司名稱為麗瑋生物
    科技股份有限公司，惟負責人並未變更等情，有原告公司基
    本資料、經濟部函及所附五峰食品工業股份有限公司變更登
    記表及本院查詢之電話紀錄等件附卷可稽，故原五峰食品工
    業股份有限公司即更名後之原告公司，先予敘明。
二、按原告之訴，依其所訴之事實，在法律上顯無理由者，行政
    法院得不經言詞辯論，逕以判決駁回之，行政訴訟法第107
    條第3 項定有明文。又人民因中央或地方機關之違法行政處
    分認為其權利或法律上利益受損害者，經依訴願法提起訴願
    而不服其決定，或提起訴願逾3 個月不為決定，或延長訴願
    決定期間逾2 個月不為決定者，得向高等行政法院提起撤銷
    訴訟，同法第4 條第1 項設有規定。故提起撤銷訴訟者，以
    主張其權利或法律上利益，因行政機關之違法行政處分而受
    損害為要件，此即學說上所稱原告必須具有「訴訟權能」，
    其提起訴訟始為適格。在撤銷訴訟，通常行政處分之相對人
    即具有訴訟權能，如非行政處分之相對人之第三人，依其所
    主張之事實，其不可能因行政處分而有權利或法律上利益受
    侵害，則第三人對該行政處分不具備訴訟權能，原告不適格
    ，訴訟顯無理由，逕以判決駁回之，改制前行政法院86年判
    字第573 號及78年判字第2320號判決可資參照。
三、本件原告（原名為五峰食品工業股份有限公司，負責人：甲
    ○○）係一依公司法登記設立之公司，劉昌明經被告以涉嫌
    於新竹縣北埔鄉外坪村6 股6 號之1 住所內產製私酒販售，
    案經新竹縣警察局竹東分局會同新竹縣政府菸酒查緝小組人
    員於93年6 月17日查獲，並移請臺灣新竹地方法院檢察署偵
    辦；經該署檢察官偵查終結，以菸酒管理法經修正已除罪化
    廢除刑罰改為行政罰，故為不起訴處分，惟前揭違法事證明
    確，爰依菸酒管理法規定處原告罰鍰512,000 元，並沒入違
    規米酒2,060 公升及蒸鍋壹組、鍋爐壹組、蒸餾器壹組、冷
    卻器壹組、橘色塑膠大空桶4 個、酒母600 公克裝14袋、酒
    精測量器壹組。原告不服，提起訴願，經訴願機關為「訴願
    不受理」決定等情，為兩造所不爭，且有上開各該函文、原
    處分及訴願決定書等件影本附原處分及訴願機關卷可稽。
四、經查，被告94年1月26日府財稅字第0940021722號行政處分
    ，係以劉昌明為處分對象，原告公司並非處分相對人。且原
    處分作成之時及之後，劉昌明亦非原告公司之代表人，有經
    濟部函及所附五峰食品工業股份有限公司變更登記表、原告
    公司基本資料等件附卷可證，是以原告公司尚不至因劉昌明
    為受處分人之該處分而有權利或法律上利益受侵害或誤列訴
    願及行政訴訟當事人之情事，其提起本件撤銷訴訟，自屬不
    適格（按：本件訴願也由原告公司提起，亦非適格）。故本
    件原告之訴，在法律上顯無理由，爰不經言詞辯論，逕以判
    決駁回之。
五、據上論結，本件原告之訴為顯無理由，依行政訴訟法第107
    條第3項、第98條第3項前段，判決如主文。
中    華    民    國    95    年     9    月   29     日
                       第五庭審判長法  官  張瓊文
                                   法  官  王碧芳
                                   法  官  蕭忠仁
上為正本係照原本作成。
如不服本判決，應於送達後20日內，向本院提出上訴狀並表明上
訴理由，如於本判決宣示後送達前提起上訴者，應於判決送達後
20日內補提上訴理由書（須按他造人數附繕本）。
中    華    民    國    95    年     9    月   29     日
                                   書記官  蕭純純


司法院資訊處製作；財團法人民間司法改革基金會備份。
